臺灣高等法院高雄分院民事裁定　九十三年度再抗字第八號
　　　聲　請　人　金仁實業股份有限公司
　　　法定代理人　甲○○
　　　送達代收人　張賜龍律師
　　　代　理　人　黃祖裕律師
聲請人因與相對人華僑商業銀行股份有限公司間聲明異議事件，聲請人對於中華民國
九十二年十二月十九日台灣高雄地方法院八十八年度執字第二二五號、九十三年二月
十二日本院九十三年度抗字第一八號、九十三年三月十日本院九十三年度抗字第一八
號、九十三年五月十三日最高法院九十三年度台抗字第三四六號民事確定裁定，聲請
再審，本院裁定如下：
    主　　　文
聲請駁回。
聲請訴訟費用由聲請人負擔。
    理　　　由
一、聲請意旨略以：(一)原確定裁定以前鎮地政事務所八十九年一月五日函、九十年十
    二月廿五日函、九十一年八月廿七日函及「九十一年十月廿二日所為滅失登記之
    行政處分」為裁定基礎，認定小港區○○○段一小段五一七地號土地上之七三、
    五九二、五九三建號建物已滅失，現該土地上建物為新建未保存登記之建物之事
    實。惟裁定基礎之滅失登記行政處分，業經前鎮地政事務所九十三年三月廿五日
    之行政處分予以變更，表示前申請建物滅失錯誤，恢復五九三建號為合法建物，
    顯見為裁定基礎之行政處分，依其後之行政處分已變更。(二)又聲請人於九十三年
    三月十九日發現六十八年高縣建設局建管字第壹貳肆柒壹號使用執照、及向高雄
    市建築師公會建築執照檔案調得六十七年新建工程圖，該新建工程圖載建物（即
    有保存登記之七三、五九二、五九三建物）位置、面積等均與拍賣建物之現狀相
    符（除現狀圖黃色部分為增建附合部分外）足資證明聲請人原有保存登記之七三
    、五九二、五九三建號建物並未滅失，該新發現之證據，如在原事實審訴訟程序
    提出，必可受較有利之裁判。(三)爰依民事訴訟法第四百九十六條第一項第十一款
    、第十三款規定，聲請再審，求為：(一)九十二年十二月十九日台灣高雄地方法院
    八十八年度執字第二二五號、九十三年二月十二日、三月十日本院九十三年度抗
　　字第十八號、九十三年五月十三日最高法院九十三年台抗字第三四六號確定民事
    裁定廢棄。(二)請求撤銷台灣高雄地方法院（下稱高雄地院）民事執行處八十八年
    度執字第二二五號九十二年十二月十五日拍賣程序及九十一年十月八日高貴民夏
    八十八執字第二二五號函請前鎮地政事務所辦理建物滅失登記囑託之強制執行方
    法等語。
二、本件原確定裁定有無聲請人所主張之再審事由，玆分述於下：
  (一)有無為裁定基礎之行政處分，依其後之行政處分已變更：
　(1)按民事訴訟法第四百九十六條第一項第十一款規定有「為判決基礎之民事或刑事
　　判決或其他裁判或行政處分，依其後之確定裁判或行政處分已變更者」之情形者
　　，得以再審之訴對於確定終局判決聲明不服。是必須變更前之裁判或行政處分，
　　經前訴訟程序採為判決基礎者，始有適用。如確定判決僅係採用該變更前之裁判
　　或行政處分之資料，由法院自行調查證據認定事實而為判斷者，自無該款規定之
　　適用（參閱最高法院九十二年台上字第二０一四號判決意旨）。
　(2)本件原確定裁定認定小港區○○○段一小段五一七地號土地上之七三、五九二、
　　五九三建號建物已滅失，係以「執行法院通知當事人及地政人員陳述意見，據前
    鎮地政人員劉進發於九十一年三月十三日到院陳稱：七三、五九二、五九三建號
    部分，目前已為一體成型之廠房覆蓋，該廠房依我們的經驗為一體成型之廠房，
    應非原建物上之增建，故原三建物應已拆除，且公務機關之原圖因逾保存年限已
    銷毀；債權人於九十一年五月十六日具狀稱：伊承認本案執行標的物其中建號七
    三、五九二、五九三號業已滅失，同意就實地未保存登記建物以普通債權參與分
    配等語，債務人則未提出任何陳述，亦未於測量時到場。其後執行法院於九十一
    年八月二十三日會同前鎮地政人員再就實地建物測量並囑為查封登記時，據地政
    人員陳稱：因同土地不可能同時有二建號，欲就整廠未保存登記建物為查封登記
    顯有困難。及前鎮地政事務所於同年月二十七日檢附建物實測位置圖時，再函稱
    ：該未保存登記建物，請依土地登記規則第三十一條之規定，由土地所有權人或
    其他權利人代位申請，將七三、五九二、五九三建號等三棟建物先行辦理滅失後
    ，再行囑辦未保存建物查封登記。嗣相對人（第一順位抵押權人）於九十一年九
    月十二日檢附第二順位抵押權人中國國際商業銀行股份有限公司三多分公司出具
    之承認建物滅失、同意拋棄相關權利之書面，具狀聲請准許就執行標的物建號七
    三、五九二、五九三建物向地政機關代辦滅失登記，執行法院乃再於九十一年十
    月七日履勘現場，勘驗結果據勘驗筆錄記載：建號七三、五九二、五九三建物目
    前均只剩下鋼架石棉搭建之施工棚，供堆放器材雜物之用，僅屬一般地上之工作
    物，非前設定抵押權之不動產標的；現況與前鎮地政事務所九十一年八月二十七
    日函述情形相符等語。」「執行法院基於公務機關之建物平面原圖逾保存年限銷
    毀，實際上套繪有困難，並審酌現有廠房面積大於原七三、五九二、五九三建號
    建物總面積甚多，且屬一體成型之建築，及原七三、五九二、五九三建物目前均
    只剩下鋼架石棉搭建之施工棚等會勘情形，債權人陳述等，認原建物已拆除重建
    ，而准許債權人代為辦理滅失登記，並將現有廠房以未保存登記建物查封、鑑估
    並定拍賣底價，核無違誤。」「執行法院為上述之審查後，准相對人就原保存登
    記建物為滅失登記，就系爭現存建物及地下室依未保存登記建物鑑估拍賣，並無
    違誤且未損及債務人或連帶保證人利益，業如前述，況原保存登記建物之位置圖
    等資料既因逾保存年限銷毀，且聲請人提出之圖面，均屬影本，實際上亦無從據
    以比對、測量。從而，應認聲請人聲明異議及請求停止拍賣，均屬無據。」等詞
    為其論據（原確定裁定理由欄第二項及第四項）。顯見原確定裁定認建號七三、
    五九二、五九三建物滅失，並非以前鎮地政事務所八十九年一月五日函、九十年
    十二月廿五日函、九十一年八月廿七日函及「九十一年十月二十二日所為滅失登
    記之行政處分」為判決基礎，而係本諸職權，自行調查證據認定事實所得結論。
    前鎮地政事務所於九十三年三月廿五日向高雄地院函稱：「請囑託同意本所更
    正面積，及拆封一二六０建號同時查封五九三建號，經恢復五九三建號為合法建
    物」，惟事後前鎮地政事務所又於九十三年五月十四日以高市地鎮二字第０九三
    ０００四二八三號函向高雄地院表示「店子後段一小段五九三建號房屋雖仍存在
    ，但‥‥原所有權人金仁實業股份有限公司應不宜主張恢復，本建號暫不恢復」
    等語，是小港區○○○段一小段五一七地號土地上之七三、五九二、五九三建號
    ，並無恢復，從而，縱認前鎮地政事務所八十九年一月五日函、九十年十二月廿
    五日函、九十一年八月廿七日函及「九十一年十月廿二日所為滅失之登記為行政
    處分，惟依前開法條說明，聲請人依此主張有再審理由，委無可採。
　　(二)有無當事人發現未經斟酌之證物或得使用該證物：
    (1)按當事人發現未經斟酌之證物或得使用該證物者，以如經斟酌可受較有利之裁
      判者為限，始得聲請再審。此觀民事訴訟法第四百九十六條第一項第十三款規
      定即明。即該證物經加以斟酌，仍不能受較有利之判決，即難認其有再審理由
      。
    (2)聲請人提出所謂新證物即「六十八年高縣建設局建管字第壹貳肆柒壹號使用執
      照」「向高雄市建築師公會建築執照檔案調得六十七年新建工程圖」等，惟查
      上開證物僅能證明高雄市小港區○○○段一小段七三、五九二、五九三建號等
      三筆建物，其中七三號建物於六十四年間完工，其餘二筆建物於六十八年完工
      ，均經申請建照興建，惟無從證明聲請人未曾拆除重建，而上開建物經執行法
      院於九十一年十月七日履勘現場勘驗結果：建號七三、五九二、五九三建物目
      前均只剩下鋼架石棉搭建之施工棚，供堆放器材雜物之用，僅屬一般地上之工
      作物，非前設定抵押權之不動產標的等語，已如前述。又系爭建物縱被認為未
      保存登記建物，惟其鑑定價格，遠高於第一次以合法建物所鑑估之結果，即使
      嗣後經減價拍賣，其拍定價格亦高於第一次鑑估及所定拍賣底價，而無聲請人
      所稱因未保存登記致賤價拍賣之情，自未損及聲請人之利益。此並據估價師蘇
      靜美（正統不動產鑑定股份有限公司）於本院證稱：有保存登記建物是看登記
      簿謄本的建築完工日期，成本造價扣除依完工日期計算之折舊獲得殘值，若未
      保存登記，依外觀新舊程度及土地取得或機械取得時間推算建築年代，再據以
      扣除折舊，算出殘值；系爭建物推算於七十六年十二月完工，若按登記簿謄本
      所載於六十四年或六十八年完工，因使用年限更長折舊更多，且造價是以估價
      當時重置成本計算，鑑價價格更低；有無保存登記只是有無明確的建築物完工
      日期，在處理法院拍賣案件時，是否有保存登記不會列入鑑估的條件，有不動
      產估價技術規則可循；曾進吉（王明朝不動產估價師事務所）證稱：伊就系爭
      地下室鑑估時，耐用年限是參考主建物建築完成年代，據以估算折舊；本件主
      建物與地下室同一人所有，有無保存登記並不影響鑑估價格。而本件九十二年
      四月二十八日第一次拍賣底價遠低於八十八年十一月十日第一次拍賣底價，乃
      因土地價格於數年後大幅下滑之結果，要難據其拍賣價格減少，認係建物改依
      未保存登記建物拍賣之結果。是聲請人提出前述「六十八年高縣建設局建管字
      第壹貳肆柒壹號使用執照」「向高雄市建築師公會建築執照檔案調得六十七年
      新建工程圖」證物，無非係主張系爭建物非為未保存登記建物，惟系爭建物被
      認為屬未保存登記建物，事實上並未損及聲請人權益，從而，上開證物縱經加
      以斟酌，聲請人仍不能受較有利之裁定，其依此主張有再審理由，依前開法條
      說明，亦無可採。
三、綜上所述，聲請人依民事訴訟法第四百九十六條第一項第十一款、第十三款規定
    ，聲請本件再審，為無理由，應予駁回。
四、據上論結，依民事訴訟法第五百零七條、第五百零二條、第九十五條、第七十八
    條，裁定如主文。
中　　　華　　　民　　　國　　九十三　　年　　　九　　　月　　　十五　　日
                                                民事第五庭
~B1審判長法官　蔡明宛
~B2　　　法官　林健彥
~B3　　　法官　曾錦昌
正本係照原本作成。
如不服本裁定應於送達後十日內向本院提出抗告狀，並繳納抗告費新臺幣一千元。
中　　　華　　　民　　　國　　九十三　　年　　　九　　　月　　　十五　　日
~B法院書記官　王婉蓉
